【裁判字號】    98,訴,716
【裁判日期】    990701
【裁判案由】    返還不當得利
【裁判全文】
臺灣高雄地方法院民事判決               98年度訴字第716號
原      告  丁○○
被      告  丙○○
            壬○○
            乙○○
            庚○○
            辛○○
被      告  己○○○
兼
訴訟代理人  甲○○
被      告  癸○○
兼
訴訟代理人  戊○○
上列當事人間請求返還不當得利事件，本院於民國99年6 月17日
言詞辯論終結，判決如下：
    主      文
原告之訴及假執行之聲請均駁回。
訴訟費用新臺幣捌仟捌佰壹拾元由原告負擔。
    事實及理由
壹、程序事項：
一、本件被告壬○○經合法通知，無正當理由而未於最後言詞辯
    論期日到場，核無民事訴訟法第386 條各款所列情形，爰依
    原告聲請，由其一造辯論而為判決。
二、按訴狀送達後，原告不得將原訴變更或追加他訴，但擴張或
    減縮應受判決事項之聲明者，不在此限，民事訴訟法第255
    條第1 項第3 款定有明文。本件原告起訴時，係請求被告應
    連帶給付原告新臺幣（下同）801,482 元。嗣於民國98年10
    月26日於本院審理中表示，將訴之聲明變更為被告應連帶給
    付原告800,000 元。原告所為之變更，核屬減縮應受判決事
    項之聲明，於法並無不合，應予准許，合先敘明。
貳、實體事項：
一、原告起訴主張：原告為保證責任高雄縣美濃毛豬生產合作社
    （下稱美濃毛豬合作社）經理，被告宋啟文、丙○○、癸○○、壬○○、乙○○、庚○○、戊○○、辛○○為美濃毛豬
    合作社之理事，訴外人即被告己○○○之夫曾榮德則為美濃
    毛豬合作社之理事主席。美濃毛豬合作社前為籌建有機肥料
    廠，向訴外人黃和有、鄭黃玉妹購買坐落在高雄縣美濃鎮○○段189-455 、189-457 、189-458 地號土地，將之分別信
    託登記在被告辛○○、丙○○名下，並於84年12月間以上開
    土地向中國農民銀行美濃分行（下稱農民銀行）貸款14,000
    ,000元。嗣因86年3 月20日爆發豬隻口蹄疫，致美濃毛豬合
    作社業務全面停止，無法清償上開農民銀行貸款之本息共14
    ,618,695元，原告、宋啟文、丙○○、癸○○、壬○○、乙○○、庚○○、戊○○、辛○○、曾榮德及訴外人溫才明乃
    於90年6 月間決議共同清償上開貸款，將上開貸款分為14份
    ，每份1,044,192 元，除原告、辛○○、曾榮德負擔2 分外
    ，其餘理事各負責1 份，而先代美濃毛豬合作社清償借款，
    並於90年8 月10日共同協議出售上開土地，於91年8 月6 日
    將之出售與訴外人黃秀勤，買賣價款為5,610,000 元。詎被
    告於受領上開出售土地價款後，竟自行清償朋分其前代美濃
    毛豬合作社償還之農民銀行債務，原告分文未得，被告所為
    自屬無法律上之原因受有利益，致原告受有損害，而曾榮德
    已於91年10月21日死亡，由己○○○繼承，爰依民法第179
    條之規定，聲明請求被告連帶給付800, 000元，及自起訴狀
    繕本送達翌日起至清償日止，按週年利率5 ％計算之利息，
    並陳明願供擔保請准宣告假執行。
二、被告之答辯：
（一）被告辛○○係以：當初美濃毛豬合作社向農民銀行貸款時
      ，其以土地所有人名義擔任連帶保證人，而其事後代為清
      償2,088,380 元，此屬就信託財產處理信託所負擔之債務
      ，依信託法第39條第2 項規定，就信託財產出售後所收取
      之價金有優先受償權，其乃經美濃毛豬合作社理事會同意
      收取2,000,000 元以支付上開土地買賣之代書費、仲介費
      、規費及先前代為清償之債務，而該筆款項扣除仲介費、
      土地代書費、規費後，其實際僅拿到180 餘萬元，並無不
      當得利可言等語，資為抗辯，並聲明請求駁回原告之訴。
（二）被告己○○○、宋啟文、丙○○、癸○○、壬○○、乙○○、庚○○、戊○○則以：兩造於90年8 月10日決議出售
      土地後，被告辛○○不願意蓋章，為避免遭買主以毀約為
      由訴請賠償，原告表示先將2,000,000 元給付予辛○○，
      其會與辛○○再行處理，宋啟文等理事迫於無奈只好同意
      。因2,000,000 元已逾原告及辛○○可分取之金額，故仲
      介費、代書費及其他規費應自2,000,000 元中扣除，剩餘
      3,610,000 元即分為10等份，宋啟文等理事每人拿回361,
      000 元、曾榮德拿回722,000 元，並無不當得利情事等語
      ，資為抗辯。並聲明：（一）請求駁回原告之訴；（二）
      如受不利之判決，願供擔保請准宣告免為假執行。
三、兩造不爭執事項：
（一）原告為美濃毛豬生產合作社經理，被告宋啟文、丙○○、
      癸○○、壬○○、乙○○、庚○○、戊○○、辛○○為美
      濃毛豬合作社之理事，訴外人即被告己○○○之夫曾榮德
      則為美濃毛豬合作社之理事主席。美濃毛豬合作社前為籌
      建有機肥料廠，向訴外人黃和有、鄭黃玉妹購買上開土地
      ，而將之分別信託登記在辛○○、丙○○名下，並於84年
      12月間以上開土地向農民銀行貸款14,000,000元，由辛○○擔任連帶保證人。
（二）美濃毛豬合作社於86年3 月間，因爆發豬隻口蹄疫致業務
      全面停止，無法清償農民銀行貸款之本息共14,618,695元
      ，原告、宋啟文、丙○○、癸○○、壬○○、乙○○、庚○○、戊○○、辛○○、訴外人曾榮德及溫才明乃於90年
      6 月間決議共同清償上開貸款，將上開貸款分為14份，每
      份1,044,192 元，除原告、辛○○、曾榮德負擔2 分外，
      其餘理事各負責1 份，而先代美濃毛豬合作社清償借款，
      該筆借款業已清償完畢。
（三）上開土地於90年8 月10日出售予訴外人黃秀勤，買賣價金
      為5,610,000 元，辛○○分得2,000,000 元，曾榮德分得
      722,000 元，宋啟文、丙○○、癸○○、壬○○、乙○○
      、庚○○、戊○○各分得361,000元。
（四）己○○○為曾榮德之配偶，曾榮德於91年10月21日死亡，
      遺產由己○○○繼承。
四、兩造爭執事項：
    原告依不當得利規定請求被告連帶給付800,000 元，是否有
    理？
五、本院判斷：
（一）按，當事人主張有利於己之事實者，就其事實有舉證責任
      ，民事訴訟法第277 條前段，定有明文。又無法律上原因
      而受有利益，致他人受損害者，應返還其利益，民法第17
      9 條前段亦有明文。是原告請求被告依民法第179 條前段
      規定返還不當得利，自應舉證證明被告確實受有利益，而
      無法律上原因，並致使原告受有損害等權利發生要件事實
      。本件原告既於本院審理時表示其向被告等人請求不當得
      利之基礎係依據兩造間之協議（見本院卷第233 頁）。從
      而，本件原告請求有理由與否，需視兩造間是否有就上開
      土地賣得之價金5,610,000 元分成14等份，依各人應負擔
      之比例受償之協議。
（二）兩造於90年6 月間決議將美濃毛豬合作社積欠農民銀行之
      貸款共14,618,695元分為14份，每份1,044,192 元，除原
      告、被告辛○○、訴外人曾榮德各負擔2 分外，其餘被告
      各負責1 份，而代美濃毛豬合作社清償借款，固為兩造所
      不爭，惟就90年8 月10日兩造約定將上開土地出售所得價
      金5,610,000 元，依90年6 月間協議之比例，即原告、辛○○、曾榮德各依14分之2 、其餘被告各依14分之1 受償
      等情，被告辛○○表示並不知悉，其並未見過90年8 月10
      日之協議書（下稱系爭協議書），不承認有協議分配售地
      款項之情事。經查，本院觀諸系爭協議書，其內容固約定
      ：「立協議書人宋啟文等10人因合夥關係共同承購美濃鎮
      ○○段189-455 、18 9-457、189-458 地號等三筆土地（
      即上開土地）全部與地上工廠、倉庫，上述不動產按照下
      列明細分享權利與義務如左：宋啟文1/14、癸○○1/14
      、戊○○1/14、庚○○1/14、溫才明1/14、壬○○1/ 14
      、丙○○1/14、乙○○1/14、曾榮德2/14、辛○○2/14
      、丁○○2/14... 」（見發查卷第25頁），然協議書上未
      有兩造簽名，是系爭協議書是否確經兩造合意而成立已非
      無疑。況原告分別於本院98年1 月5 日、10月26日準備程
      序審理時表示：「當初賣地的『協議』我不清楚....」、
      「因為當初曾榮德主席告訴我說我是負擔得二份，所以賣
      得之價金，也是應該依比例分配....」（見本院卷第34頁
      背面、第159 頁），嗣於99年3 月24日審理時卻陳稱：「
      是簽名沒有完成，但協議有成立。」（見本院卷第194 頁
      ），是原告就系爭協議是否經全體協議之陳述，已有前後
      不一之矛盾，而不得遽信。另參以原告前於本院93年度易
      字第565 號業務侵占案件審理時亦曾證稱：「這份協議書
      （見發查卷第25頁）是我與曾榮德在農民銀行擬的，....
      ，擬這份協議書的時候，宋啟文、曾榮德、癸○○、壬○○、庚○○、戊○○有在場，被告（指辛○○）應該也有
      在場，有影印好幾張，其中有1 張有幾個簽名，『但是應
      該大家有很多意見，所以沒有簽完，這個協議事實上是沒
      有達成的』」等語（見93年度易字第565 號卷第77頁），
      按原告於上開刑事案件以證人身分作證時，既已明確證明
      系爭協議事實上未成立，參以證述時距協議時較近，其記
      憶較之本件陳述時當較清晰，且原告當時身為證人，並無
      利害關係，所為證述當較之本件為原告之陳述更貼近事實
      ，從而，原告上開主張是否可信，並非無疑。
（三）再參以被告癸○○於上開業務侵占案件以證人身分出庭時
      曾證稱：「在農民銀行還債的時候，那時候還沒有賣土地
      ，那時候說債務分14份來還，所以得到的金額也要用14分
      之1 來分。協議當時我不在，因為事後我生病，他們去榮
      總看我才講的，這是在還債時候的事情，是曾榮德跟我說
      的，好像有列表，但是沒有拿給我看，他說要拿1 份給我
      ，但是後來沒有送給我」等語（見93年度易字第565 號卷
      第62頁）；另參被告宋啟文亦表示兩造間並無協議分配售
      地款項等情（見本院卷第69頁），足見協議當時，並非全
      體理事、相關人員均在場表示意見，而事後寫成之協議書
      ，雖有部分理事簽名，但因他人還有很多意見，所以協議
      並未達成。按協議並非決議，並無多數決之適用，需全體
      當事人均同意者，協議方屬成立，是縱令部分被告曾依系
      爭協議書所載比例受領款項，亦難遽認指協議已成立，此
      由辛○○主觀上認為受領款項係因擔保信託財產而優先受
      償等語可徵。今協議既未經全體同意而未成立，已如前述
      ，是原告尚難據系爭協議書而向被告主張不當得利。
（四）再者，縱令被告分配上開土地價金受有利益屬實，惟上開
      土地既屬美濃毛豬合作社所有，被告所為亦屬侵害美濃毛
      豬合作社之財產，與原告無涉；況系爭就出售土地價金分
      比例受償之決議既未成立，則原告是否受有財產上損害，
      而有請求不當得利之權利人地位，並非無疑。據此，兩造
      間既未就上開土地出售價金之分配比例達成合致，則原告
      據系爭協議請求被告等返還不當得利之主張，即非有理。
六、綜上所述，原告依不當得利法律關係，請求被告應連帶給付
    原告800,000 元及自起訴狀繕本送達翌日起至清償日止，按
    週年利率5 ％計算之遲延利息，核屬無據，應予駁回。而原
    告之訴既經駁回，其假執行之聲請即失所附麗，自應併予駁
    回。
七、本件事證已臻明確，辛○○雖抗辯受領款項乃因擔保信託財
    產之故，並兩造其餘攻擊防禦方法或舉證，經審酌後，認與
    判決結果不生影響，爰不逐一論列，併此敘明。
八、據上論結，原告之訴為無理由，爰依民事訴訟法第385 條第
    1 項前段、第78條，判決如主文。
中    華    民    國    99    年    7     月     1    日
                  民事第一庭  審判長法  官  黃國川
                                    法  官  張茹棻
                                    法  官  林岳葳
上為正本係照原本作成。
如不服本判決，應於送達後20日內，向本院提出上訴狀並表明上
訴理由，如於本判決宣示後送達前提起上訴者，應於判決送達後
10日內補提上訴理由書（須附繕本）。
中    華    民    國    99    年    7     月     1    日
                                    書記官  簡文清

司法院資訊處製作；財團法人民間司法改革基金會備份。
